【裁判字號】    99,上訴,510
【裁判日期】    990421
【裁判案由】    毒品危害防制條例
【裁判全文】
臺灣高等法院臺中分院刑事判決         99年度上訴字第510號
上  訴  人
即  被  告  丙○○
選任辯護人  楊博堯  律師（法律扶助）
上列上訴人因毒品危害防制條例案件，不服臺灣臺中地方法院98
年度訴字第2653號中華民國98年12月8日第一審判決（起訴案號
：臺灣臺中地方法院檢察署98年度偵字第16411號），提起上訴
，本院判決如下：
    主  文
原判決關於販賣毒品及其定執行刑部分均撤銷。
丙○○幫助施用第一級毒品，累犯，處有期徒刑拾月。
    犯罪事實
一、丙○○（綽號「魚阿」、「阿猴」臺語）前因違反毒品危害
    防制條例、妨害自由、違反毒品危害防制條例等案件經法院
    分別判處有期徒刑7月、4月、10月確定，嗣依中華民國九十
    六年罪犯減刑條例之規定分別減為有期徒刑3月15日、2月、
    5月確定，其中並就前開判處有期徒刑2月、5月罪刑部分另
    經法院裁定應執行刑為為有期徒刑6月確定，接續執行後，
    業於民國97年2月15日縮刑期滿執行完畢。詎丙○○仍不知
    悛悔警惕，明知海洛因係毒品危害防制條例第2條第2項第1
    款規定之第一級毒品，不得非法施用，而於97年11月28日（
    起訴書誤載為24日）上午某時，在位於臺中縣大里市○○○
    路上之「佳佳電子遊戲場」內，遇見欲施用第一級毒品海洛
    因以解毒癮需求之乙○○欲購買新臺幣（下同）1000元之海
    洛因，丙○○即基於幫助乙○○施用第一級毒品之犯意，向
    乙○○收取1000元後，先以不詳門號之行動電話與真實姓名
    年籍不詳之成年人聯繫後，丙○○旋即於同日上午某時騎乘
    機車搭載乙○○至位於臺中市○區○○街84號之明德女中外
    ，丙○○再以前開不詳門號之行動電話與前開成年人聯繫，
    丙○○並要求乙○○在原處等候，前開成年人旋即駕駛車號
    不詳之汽車至明德女中附近，由丙○○進入該汽車內並自前
    開成年人處取得海洛因1包，丙○○再返回乙○○等候之原
    處，將前開海洛因1包交付乙○○（該包海洛因之數量，約
    可供乙○○施用2次）。乙○○取得前開海洛因後，接續於
    同日下午某時、同年12月2日某時，均在其位於臺中縣大里
    市○里路434巷5弄2號之住處，並均以將海洛因摻水用注射
    針筒施用之方式，非法施用海洛因二次（乙○○前揭施用第
    一級毒品海洛因之犯行，另經臺灣臺中地方法院檢察署檢察
    官以98年度毒偵字第407號為緩起訴處分在案）。嗣乙○○
    於97年12月4日13時30分許，在臺中市○區○○街與太原路
    口處為警查獲，且經警採集其尿液送往中山醫學大學附設醫
    院以氣相層析質譜儀法檢驗結果，確呈第一級毒品海洛因於
    人體代謝後之可待因、嗎啡陽性反應，並經檢察官依乙○○
    之供述，循線而查悉上情。
二、案經臺灣臺中地方法院檢察署檢察官自動檢舉偵查起訴。
    理    由
一、證據能力部分
  (一)按被告以外之人於審判外之陳述，除法律有規定者外，不得
    作為證據；被告以外之人於檢察事務官、司法警察官或司法
    警察調查中所為之陳述，與審判中不符時，其先前之陳述具
    有較可信之特別情況，且為證明犯罪事實存否所必要者，得
    為證據；被告以外之人於審判中死亡者、身心障礙致記憶喪
    失或無法陳述者、到庭後無正當理由拒絕陳述者，其於檢察
    事務官、司法警察官或司法警察調查中所為之陳述，經證明
    具有可信之特別情況，且為證明犯罪事實之存否所必要者，
    得為證據；刑事訴訟法第159條第1項、第159條之2、第159
    條之3第1款至第4款分別定有明文。次按被告以外之人於司
    法警察（官）調查中所為之陳述，倘與嗣於審判中之證述相
    符時，因其不符刑事訴訟法第159條之2有關傳聞例外規定，
    即不得作為認定犯罪事實之證據，此時，當以證人審判中陳
    述作為證據（參見最高法院96年度臺上字第3923、7021號判
    決，均同此旨）。本案被告丙○○及其辯護人於原審審理時
    爭執證人乙○○於警詢時之證據能力。查，證人乙○○於警
    詢時證述後，嗣於原審及本院審理時已另具結作證，證人乙
    ○○於警詢時之證述，與其嗣於原審及本院審理時證述其於
    前揭時也交付1000元予被告並自被告處取得海洛因1包，以
    此方式購得海洛因1包之過程，互核主要情節相符、尚無歧
    異，依前開說明，證人乙○○於警詢時之證述，無證據能力
    。
  (二)次按被告以外之人（包括證人、鑑定人、告訴人、被害人及
    共同被告等）於審判外之陳述雖不符刑事訴訟法第159條之1
    至第159條之4等四條之規定，而經當事人於審判程序同意作
    為證據，法院審酌該言詞陳述或書面陳述作成時之情況，認
    為適當者，亦得為證據；當事人、代理人或辯護人於法院調
    查證據時，知有刑事訴訟法第159條第1項不得為證據之情形
    ，而未於言詞辯論終結前聲明異議者，視為有前項之同意，
    同法第159條之5定有明文。則本件除前揭爭執之部分外，檢
    察官、被告及其辯護人對於本判決所引用後述之其餘言詞或
    書面陳述各項證據方法之證據能力，於本院準備程序均陳明
    對證據能力無意見，亦均未於言詞辯論終結前聲明異議，視
    為於審判程序同意作為證據，且本院審酌該等言詞或書面陳
    述作成之情況並無不當，依刑事訴訟法第159條之5第2項規
    定，自均有證據能力，併予敘明。
二、訊據被告丙○○對於前揭基於幫助乙○○施用毒品之犯意，
    為其購買第一級毒品海洛因之事實自白不諱，核與證人乙○
    ○分別於檢察官訊問、原審及本院審理時證述情節相符，且
    證人乙○○於前揭時地為警查獲後，經警採集其尿液送往中
    山醫學大學附設醫院以氣相層析質譜儀法檢驗結果，確呈第
    一級毒品海洛因於人體代謝後之可待因、嗎啡陽性反應，且
    證人乙○○前揭施用海洛因之犯行，業經臺灣臺中地方法院
    檢察署檢察官以98年度毒偵字第407號為緩起訴處分在案等
    情，並有中山醫學大學附設醫院97年12月18日尿液檢驗報告
    、委託鑑驗代號與真實姓名對照表及前揭緩起訴處分書各一
    件附卷可按【見警卷7、8頁；98年度偵字第16411號偵查卷
    （下稱偵查卷）6、7頁】，被告之自白與事實相符，自得做
    為認定被告犯行之證據。
三、公訴意旨雖以：丙○○於前揭時、地，係基於意圖營利之販
    賣第一級毒品海洛因之犯意，詢問乙○○是否需要海洛因，
    並與之約定在臺中市東區明德女中前交易，而於同日，騎乘
    機車前往明德女中，以1000元之價格，將1小包海洛因販賣
    給依約到場之乙○○等情，並以乙○○於檢察官偵訊時之供
    述、尿液檢驗報告為其論據。訊據被告堅決否認有販賣毒品
    海洛因之犯行，辯稱：伊於前揭時地，是與乙○○共同合資
    購買海洛因，由伊與乙○○分別出資1000元，一起到明德女
    中附近，藥頭開車過來，伊進入該汽車內以2000元之價格向
    該藥頭購得海洛因2包，伊再將其中1包海洛因交給乙○○，
    交易過程乙○○均有看見等語。本院查：
  (一)按販賣毒品罪，雖不以販入之後復行賣出為構成要件，祇須
    以營利為目的將毒品販入或賣出，有一於此，其犯罪即經完
    成。但於此情形，必須其意圖營利而販入或賣出毒品之事實
    ，已經明確，始足當之。故營利意圖為販賣毒品之必要構成
    要件，應於判決事實欄記載，並於理由欄敘明其依憑之證據
    及心證之理由（最高法院89年度台上字第3434號、93年度台
    上字第1651號參照）。再，以營利之意圖，而交付毒品與他
    人，並收取對價者，應論以販賣毒品罪；苟非基於營利之意
    圖，而以原價或低於原價有償轉讓毒品與他人者，僅得以轉
    讓毒品罪論處；若無營利之意圖，僅基於幫助施用毒品者取
    得毒品之目的，而出面代購，或合資購買，並分攤價金、分
    享毒品者，則屬應否成立施用毒品罪或其幫助犯之範疇，三
    者行為互殊，且異其處罰（最高法院95年度台上字第6888號
    、97年度台上字第1864、3148號判決參照）。此外，就證據
    證明力部分，施用毒品者，其所稱向某人購買之供述，須補
    強證據以擔保其供述之真實性。良以施用毒品者其供述之憑
    信性本不及於一般人，況施用毒品者其供出來源，因而破獲
    者，法律復規定得減輕其刑，其有為偵查機關誘導、或為邀
    輕典而為不實之陳述之可能，其供述之真實性自有合理之懷
    疑。是本院一貫之見解，認施用毒品者關於其向某人購買毒
    品之供述，必須補強證據佐證，以擔保其供述之真實性，俾
    貫澈刑事訴訟無罪推定及嚴格證明之基本原則。又關於毒品
    施用者其所稱向某人購買毒品之供述，必須補強證據佐證，
    係指毒品購買者之供述縱使並無瑕疵，仍須補強證據佐證而
    言，以擔保其供述之真實性。該所謂補強證據，必須與施用
    毒品者關於相關毒品交易之供述，具有相當程度之關聯性，
    且足使一般人對於施用毒品者之供述無合理之懷疑存在，而
    得確信其為真實，始足當之；又數罪併罰案件，因其所涉及
    之訴訟客體有數個以上，各個犯罪事實彼此互不相屬，故均
    須有補強證據，不得籠統為同一之觀察（最高法院96度台上
    字第1029號、94年度台上字第2033號、97年度台上字第3857
    號判決意旨參照）。
  (二)被告確有前揭，以代購毒品海洛因方式，幫助乙○○施用毒
    品之不法犯行，已見前述。
  (三)證人乙○○於檢察官訊問時結證稱：97年11月28日在明德女
    中我有拿到海洛因，我1000元有拿給丙○○，我不知道這樣
    算不算用買的，因為我沒有管道，所以透過丙○○拿海洛因
    等語（見他字卷94、95頁）；再於原審審理時證稱：明德女
    中那次我與丙○○也是在「佳佳電子遊戲場」相遇，我知道
    丙○○有辦法拿到海洛因，所以我就跟丙○○說我要拿「一
    張」，丙○○就用手機先打電話跟藥頭聯絡，然後丙○○跟
    我說他和藥頭約在明德女中，丙○○載我到明德女中，到明
    德女中丙○○再打電話給藥頭，我不知道電話中他們談些什
    麼，丙○○就叫我在那邊等，丙○○就到前面一點跟藥頭拿
    毒品，當時有人開車過來，丙○○就上該車，過一下子丙○
    ○下車，丙○○就回來，1000元我是在明德女中拿給丙○○
    的，丙○○回來就拿給我1包海洛因，該包的海洛因的量約
    可以施用2次；我於警詢時所說98年11月28日就是指明德女
    中的這次；我沒有跟丙○○去藥頭那邊，我不知道丙○○跟
    藥頭是以多少錢拿那包海洛因；我沒有要求丙○○不能賺我
    的錢；丙○○對我沒有特別的恩情，我與丙○○只是普通朋
    友，我與丙○○是讀書認識的；我於97年12月4日被警察查
    獲時驗尿有驗到海洛因的陽性反應，該海洛因就是跟丙○○
    拿的等語（見原審卷38頁背面、41頁背面至43頁背面）；另
    於本院審理時證稱：「我們當時在遊藝場遇到，我問他有沒
    有辦法幫我拿東西，他就去打電話，就叫我跟他去，我跟他
    去以後，我到明德女中才拿錢給他，我不曉得是在路上或是
    到明德女中拿給他，我只記得有拿錢給他」「（問：當時被
    告買毒品的時候藥頭停車的地方距離你的地方有多遠？）答
    ：我在明德女中再過去大約五十公尺左右那邊的烤鴨店，我
    看得到藥頭的車子」「他是把我丟在明德女中那邊，他騎機
    車過去，我在那邊等的時候，我看到他騎機車過去，當時有
    一台車子過來，我就沒有繼續看，一開始他就有跟我講那個
    藥頭不要讓人家看到，我沒有看到藥頭等人」「（問：被告
    上藥頭的車子到下車有多久的時間？）答：沒有多久，幾秒
    鐘而已」「（問：被告說當時是買兩包毒品，知否這件事情
    ？）答：我不知道，一開始他是跟我講說他也要去處理，我
    不知道他有沒有去拿，我就拜託他若是他要去拿，就順便幫
    我拿」等語，是依上開證述內容，不足認定被告確有營利意
    圖甚明。
  (四)原審所謂證人乙○○與被告非屬至親，僅係普通朋友，被告
    實無對乙○○未賺取任何海洛因之價差，甚且無償或無利可
    圖提供量微價高之海洛因供乙○○施用，並甘冒遭警查獲之
    風險而如此作為之理，應屬推測之詞，非認定犯罪事實之積
    極證據，自不足為被告不利之認定；另證人乙○○於原審另
    證稱：伊與被告為本案交易海洛因之前，先前另向綽號「阿
    龍」之成年人購買價格相同為1000元海洛因之數量，較本案
    被告交付之海洛因數量為多乙節，查，價格係由供需決定，
    基於買賣雙方之合意而得，時節因緣不同，價格即有其差異
    ，況眾所週知，毒品海洛因之價格與其純度有必然之關係，
    證人乙○○前後購入之毒品海洛因既非來自同源，僅以購得
    數量之感覺來認定被告是否有營利之意圖，亦難採納。雖被
    告於偵查中迄原審審理之初，均以其係並無向證人乙○○收
    錢，且其未曾離開電子遊戲場而至明德女中附近交付海洛因
    予證人乙○○等語置辯，其後改稱係與共同合資並以每人各
    出資1000元之方式向藥頭購得2000元價格之海洛因等語，被
    告供述前後不一，然認定犯罪事實應依證據，為刑事訴訟法
    所明定，被告無自證無罪之義務，故被告否認犯罪事實所持
    之辯解，縱屬不能成立，仍非有積極證據足以證明其犯罪行
    為，不能遽為有罪之認定，是亦難以此為被告不利之認定。
四、核被告所為，係犯刑法第30條第1項、毒品危害防制條例第
    10條第1項之幫助施用第一級毒品罪，起訴法條認係觸犯同
    法第4條第1項之販賣第一級毒品罪，尚有未洽，其理由已詳
    述如前，應予變更。被告因幫助施用而持有第一級毒品之低
    度行為，為其幫助施用之高度行為所吸收，不另論罪。被告
    曾受前揭犯罪事實欄所載之犯罪科刑及有期徒刑執行情形，
    有前開臺灣高等法院被告前案紀錄表在卷可參，其於受有期
    徒刑之執行完畢後，5年以內故意再犯本案有期徒刑以上之
    二罪，為累犯，應依刑法第47條第1項之規定加重其刑。被
    告前揭幫助施用第一級毒品之犯行，為幫助犯，爰依刑法第
    30 條第2項之規定，按正犯之刑減輕之，並依法先加重後減
    輕之。原審就此部分，認被告應成立販賣第一級毒品罪尚有
    未當，被告上訴，否認此部分犯行為有理由，自應撤銷改判
    ，爰審酌被告明知海洛因為屬戕害他人身心之毒品，幫助他
    人施用海洛因，助長施用毒品之惡風，行為殊無足取，再兼
    衡酌被告犯罪動機、手段、所生危害、素行不佳及犯罪後態
    度等一切情狀，量處如主文所示之刑。
五、據上論結，應依刑事訴訟法第369條第1項前段、第364條、
    第299條第1項前段，毒品危害防制條例第10條第1項，刑法
    第11條、第30條第1項、第2項、第47條第1項，判決如主文
    。
本案經檢察官甲○○到庭執行職務。
中    華    民    國    99    年    4    月     21    日
            刑事第四庭    審判長法  官  洪  耀  宗
                                法  官  許  文  碩
                                法  官  劉  登  俊
以上正本證明與原本無異。
如不服本判決應於收受送達後十日內向本院提出上訴書狀，其未
敘述上訴理由者，並得於提起上訴後十日內向本院補提理由書（
均須按他造當事人之人數附繕本）「切勿逕送上級法院」。
                                書記官  張  惠  彥
中    華    民    國    99    年    4     月    21    日

司法院資訊處製作；財團法人民間司法改革基金會備份。
